【裁判字號】    97,保險,24
【裁判日期】    981126
【裁判案由】    給付保險金
【裁判全文】
臺灣彰化地方法院民事判決  97年度保險字第24號
原      告  丁○○
法定代理人  丙○○
            乙○○
被      告  全球人壽保險股份有限公司
法定代理人  戊○○
訴訟代理人  黃翎芳律師
上列當事人間請求給付保險金事件，本院於民國98年11月12日言
詞辯論終結，判決如下：
    主  文
被告應給付原告新臺幣1,267,000元及自民國97年10月25日起至
清償日止，按年息百分之10計算之利息。
訴訟費用由被告負擔。
    事實及理由
一、原告之主張與聲明：要保人即原告之母丙○○於民國（下同
    ）94年4月20日以原告丁○○為被保險人向被告全球人壽保
    險股份有限公司投保「全球防癌終身健康保險」，保單號碼
    為0000000000，保險金額為一單位（下稱系爭保險契約）。
    嗣原告於95年11月間經臺灣大學醫學院附設醫院（下稱臺大
    醫院）診斷罹患「惡性淋巴瘤」，合於保險給付之情形，經
    於96年6月1日向被告申請保險理賠，被告反稱要保人投保時
    未將原告曾於90年11月15日起因「膽道閉鎖不全」接受手術
    治療及曾於臺大醫院接受肝臟移植等病症告知被告，違反告
    知義務為由，拒絕原告之請求，並且以原告未於保險事故發
    生後10日內通知被告為理由，表示解除系爭保險契約。惟要
    保人於訂約時，確實已將原告前述病症告知被告之保險業務
    員，要保人於要保書上簽名後，要保書上之內容係由該業務
    員填寫，要保人不知道該業務員為何未據實填寫，要保人並
    未違反告知義務，被告不得據此解除契約，且縱被告認要保
    人有違反告知義務，但已逾二年解約時效，依系爭保險契約
    第7條規定，亦不得解除契約。原告於95年11月間經臺大醫
    院診斷罹患「惡性淋巴瘤」後，旋即住院接受治療，因其年
    幼，要保人在醫院忙於照顧，無暇通知被告，且因原告病情
    嚴重，自95年11月25日起住院至96年5月10日止，直到96年5
    月後病況才稍稍獲得控制，因此要保人遲至6月1日才向被告
    申請保險理賠，而無法於發生保險事故後10日內通知被告。
    況依系爭保險契約第5條規定，亦僅約定原告須於保險事故
    發生後10日內通知被告，並無逾期即喪失請求保險理賠或可
    逕予解除契約之規定。故原告依系爭保險契約可向被告請求
    之保險給付為(1)罹癌保險金新臺幣（下同）100,000元、(2)
    癌症住院醫療金：每日5,000元，被保險人住院270日，扣除
    二次住院期間未間隔14日之日數，可請求日數有154日，計7
    70,000元（計算式：5,000×154=770,000）、(3)癌症出院醫
    療金：每日1,000元，依「癌症住院醫療保險金」給付日數
    ，住院154日，計154,000元（計算式：1000元×154=154,00
    0）、(4)癌症化學治療醫療金：每日1,000元，治療43日，計
    43,000元（計算式：1000元×43=43,000）、(5)癌症手術醫
    療金：每次100,000元、手術2次（95年11月29日Port-Ａ導
    管植入術、96年9月14日脾臟切除術），計200,000元（計算
    式：100,000元×2=20 0,000），共計1,267,000元，爰聲明
    請求：被告應給付原告1,267,000元及自起訴狀繕本送達翌
    日起至清償日止按年息百分之10計算之利息。
二、被告則聲明請求駁回原告之訴，如受不利判決願供擔保，請
    准宣告免假執行，抗辯稱：
  １、要保人及原告於締約時未將被保險人即原告前述病症及手
      術等情形告知被告，致影響被告對風險之評估，要保人及
      原告係違反保險法第64條誠信原則之規定，未盡據實告知
      之義務。又系爭保險契約係防癌終身健康保險，首重於締
      約時，要保人、被保險人基於誠信原則之說明義務，原告
      直至92年6月25日止始暫時停止至臺大醫院就診，且就原
      告於臺大醫院之病例資料均足以表示原告之身體狀況有異
      常現象，致有時時到醫院檢查之必要，甚至有動大型手術
      開刀治療之情形，故關於原告之身體狀況，不論係投保何
      險種防癌終身健康保險或者其他種健康保險，皆係被告締
      結保險契約評估之關鍵，並涉及保險費多寡之風險計算，
      但原告卻違反誠信原則未曾告知而帶病投保，且此部份業
      經寓騰保險經紀公司人員甲○○於98年3月26日到庭作證
      稱：「當時我有請丙○○看書面聲明，書面聲明應該係丙
      ○○自己勾選的，丙○○並沒有告訴我小孩（即原告）之
      前有開過刀生病住院的事。」、「我是在拜訪過程中才知
      道，是在簽完約半年內去拜訪才知道的，我沒有告知被告
      之義務，應該是原告要自己告知被告，我也沒有告知被告
      ，但是我有告知原告要告知，也有分析有無告知的狀況給
      原告的法代知道。」等語，足徵原告及原告法定代理人於
      投保時即未曾盡告知義務。又現今保險糾紛日益增多，原
      告又曾接受如此重大之手術，日後保險事故發生之機率必
      定比他人高，倘若要保人曾就上情予以說明，則業務員定
      會於要保書上填載，以避日後產生糾紛並遭保險公司責難
      之風險。若稱業務員甘冒此風險而隱瞞招攬系爭保險契約
      ？殆與常情不合。
  ２、要保人及原告違背誠信原則而違反保險法第64條規定未就
      原告帶病投保之事據實告知被告，被告已於96年8月7日以
      台北中山堂郵局存證信函號碼306號寄予要保人主張解除
      系爭保險契約，故原告據系爭保險契約請求被告應給付保
      險金，洵屬無據。又原告雖抗辯罹患先天膽道閉鎖不全及
      接受肝臟移植手術而導致免疫功能不佳與日後罹患惡性淋
      巴瘤間並無因果關係存在云云，惟關於此問題已於訴訟中
      經函送財團法人彰化基督教醫院（下稱彰基醫院）鑑定其
      間是有其可能性與合理性，顯見原告因曾施作肝臟移植手
      術導致罹患惡性淋巴癌間具有因果關係存在，故原告法定
      代理人於投保時未就原告上開病情及手術盡告知義務，業
      已違反保險法第64條規定甚為明確。
  ３、系爭保險契約訂立於94年4月20日，被保險人即原告於95
      年11月間發生保險事故，然要保人卻故意遲至保險契約訂
      立屆滿2年後即96年6月始向被告提出理賠申請，顯然係在
      規避保險法第64條第3項所訂保險契約解除權2年除斥期間
      之規定，惟依除斥期間設置之目的乃保險法上誠信原則及
      對價平衡之問題以觀，該條規定應作目的性限縮之解釋，
      限於2年期間內保險事故未發生者始有適用，以符合立法
      本旨，否則無異於使被保險人或受益人得以故意遲誤通知
      保險人事故發生之期間而控制除斥期間之經過，故原告謂
      被告已罹解除權行使2年之時效，應無理由。
  ４、原告及要保人未依系爭保險契約第9條之約定，於保險事
      故發生後10日內通知被告，除違反系爭保險契約之約定外
      ，依保險法第57條、第63條規定，被告亦得解除契約並主
      張損害賠償，並就損害賠償金額與原告主張金額予以抵銷
      。何況現今科技通訊發達，醫院亦置有投幣式電話、傳真
      機等設備，要保人只須以撥打電話等方式聯絡告知被告即
      可告知保險事故之發生，卻於長達半年期間未為之，顯係
      對於應通知他方之事項怠於通知，並參以保險法第57條規
      定未限制適用範圍，故就文義解釋觀之，違反保險法第58
      條規定及系爭保險契約第9條約定之通知義務者，亦得適
      用保險法第57條，故被告即得依保險法第57條規定解除系
      爭保險契約。再者，原告及要保人違反系爭保險契約第9
      條之通知義務，基於民法上有關解除權之行使並不影響損
      害賠償請求權之概念，被告除可依保險法第57條解除契約
      外，並得依同法第63條規定請求損害賠償，要保人於保險
      事故發生後，故意遲至系爭保險契約訂立屆滿2年後之96
      年6月間始通知被告並提出理賠申請，使被告即保險人受
      有不能於2年內解除系爭保險契約之損失，其損失之金額
      即應給付之保險金，應由原告依保險法第63條規定負損害
      賠償責任，被告主張該賠償之給付與原告請求之金額抵銷
      ，故原告請求無理由。又縱認被告解除系爭保險契約並無
      理由，惟依保險法第63條規定，被告亦得主張損害賠償，
      並主張與原告請求金額同額抵銷之抗辯，則原告請求被告
      給付保險金亦無理由。
三、兩造不爭執事項：
（一）兩造簽有系爭保險契約。
（二）被保險人即原告於95年11月間經臺大醫院診斷罹患「惡性
      淋巴瘤」，自95年11月25日至96年5月10日止住院治療，
      要保人於96年6月1日向被告申請保險給付。
（三）被告於96年8月7日以台北中山堂郵局存證信函號碼306號
      寄予要保人表示解除系爭保險契約。
（四）原告罹患惡性淋巴癌顯與其先前接受肝臟移植有合理性、
      可能性之因果關係。
（五）原告曾接受肝臟移植等手術情形，於訂約時未載於要保書
      ，足以變更或減少被告對於危險之估計。
（六）若原告之請求合法有據，則原告請求被告給付之金額，係
      與系爭保險契約約定之給付相當。
四、本院得心證之理由：
  １、兩造不爭執之事項，並有系爭保險契約及條款、臺大醫院
      病歷資料及診斷證明書、彰基醫院鑑定函、存證信函等影
      本在卷可稽，自可信為真正。
  ２、原告請求被告應給付保險金部分，被告先則抗辯意旨稱，
      原告係帶病投保，未盡告知義務，被告已以前述存證信函
      解除系爭保險契約，且被告之解約權解釋上並未罹於除斥
      期間，故原告之請求無理由等語。經查，系爭保險契約係
      由保險業務員甲○○招攬，要保書上有粗、細二種筆跡，
      甲○○係以粗筆填寫大部分之欄位，要保人則以細筆於要
      保人、被保險人及其法定代理人簽名處簽名，又要保書上
      被保險人健康告知事項欄部分係以粗筆勾選否（即前數年
      間或近月無因所列病名就診等詢問事項）之情，有要保書
      影本在卷可稽，證人甲○○就此先則證述，書面聲明（即
      要保書）應該是要保人自己勾選，要保人未告知其原告之
      前有開過刀生病住院之事等語。雖嗣又證述，勾選是否其
      幫原告代勾很難認定等語，但對其證述要保人未告知其原
      告之前有開過刀生病住院之事部分殆無足影響，此部分，
      證人施秀青雖證述原告之情形於投保時，業務員都知道等
      語，但衡諸施秀青為原告的姑姑，證言未便輕採，從而，
      原告主張訂約時，已就原告之健康情形盡告知義務部分尚
      難採取。惟證人甲○○雖任職於寓騰經紀公司，但該公司
      係與包括被告等多家保險公司簽有契約，代為媒介、招攬
      保險業務，而向保險公司收取酬金之情，亦經甲○○證述
      明確，甲○○於系爭保險契約關係之地位自應認屬為被告
      之使用人，故甲○○另證述，其在拜訪過程中才知道（原
      告前述健康情形），是在簽約約半年內去拜訪才知道的等
      語，經推算時間，則甲○○應於94年10月、11月間已知情
      原告之健康情形，就此部分，依甲○○於系爭保險契約關
      係之地位核屬被告之使用人論之，解釋上自應認為此時被
      告即保險人已知有解除系爭契約之原因，乃逾一個月不行
      使解約權，原告之解約權自應依法消滅，故此部分被告抗
      辯之詞自不足採取。
  ３、承上，被告又抗辯稱，原告未於保險事故發生後10日內通
      知被告，故被告得主張解約及請求損害賠償，且與原告請
      求之金額相抵銷等語，原告否認。經查，被告之解約權已
      消滅如上，縱原告確於保險事故發生後逾10日才通知被告
      ，但就被告言，給付保險金已係必然之事，殆難想像原告
      之遲延通知會造成被告的何種損害，故此部分被告抗辯之
      詞亦難採取。
綜上，原告請求被告應給付保險金1,267,000元及依保險法第34
條第2項給付自起訴狀繕本送達翌日即97年10月25日起至清償日
止按年息百分10計算之利息部分係有理由，應予准許。
五、本件判決之基礎已臻明確，兩造其餘攻擊防禦方法，經審酌
    後於判決結果不生影響，無庸一一論列。又原告未聲明請求
    宣告假執行，被告聲明請求願供擔保，請求准為免假執行之
    宣告部分自無必要，併此敘明。
結論：原告之訴有理由，依民事訴訟法第78條，判決如主文。
中    華    民    國    98    年    11    月    26    日
                  民事第三庭    法  官  洪榮謙
以上正本係照原本作成。
如對判決上訴，應於判決送達後20日內向本院提出上訴狀。
中    華    民    國    98    年    11    月    26    日
                                書記官  蔡亦鈞


司法院資訊處製作；財團法人民間司法改革基金會備份。
